【裁判字號】    89,台上,3189
【裁判日期】    890608
【裁判案由】    殺人未遂
【裁判全文】
最高法院刑事判決                              八十九年度台上字第三一八九號
    上  訴  人  甲○○
    選任辯護人  吳家業律師
右上訴人因殺人未遂案件，不服台灣高等法院中華民國八十七年四月九日第二審更審
判決（八十六年度上更(一)字第一○三三號，起訴案號：台灣台北地方法院檢察署八十
五年度偵字第九六四號），提起上訴，本院判決如左：
    主  文
原判決關於甲○○部分撤銷，發回臺灣高等法院。
    理  由
本件原判決認定上訴人甲○○於民國八十四年十二月三十日凌晨零時三十分許之夜間
，攜帶長約三十公分之（小）武士刀一把，前往台北市○○○路○段七十七巷十二之
五號「台北風情酒店」，與不知情之吳福文及綽號「阿源」之不詳姓名成年男子飲酒
。適有陳忠義、紀明石、顧汀立、李吟聰、林志宏、林進添、林義強等人亦在鄰桌飲
酒唱歌。席間因上訴人及「阿源」不滿鄰桌之李吟聰以眼相瞪，於陳忠義至櫃台結帳
欲儘速離去時，上訴人竟單獨基於殺人之犯意，持上開小武士刀朝陳忠義之頭部、腹
部等要害砍刺，計砍中陳忠義頭部四刀，刺中腹部二刀；造成陳忠義受有左前額切裂
傷八×一×一公分、右前額切裂傷三‧五×○‧五×○‧五公分、枕部裂傷八×三×
一公分及四×○‧五×一公分、左下腹裂傷二×一×二‧五公分、右下腹裂傷一×○
‧三×○‧五公分等傷；因及時送醫救治，始倖免於死等情。因而撤銷第一審關於上
訴人部分諭知不受理之判決，改判依牽連犯關係從一重論處上訴人殺人未遂，累犯罪
刑，固非無見。
惟查，(一)、按審理事實之法院，本乎發見真實之本旨，對於案內一切與罪名之成立及
論罪科刑有關之證據，除認為不必要者外，均應詳為調查，然後基於調查所得之心證
，以為判斷之基礎。故證據雖已調查，若尚有其他必要部分並未調查，即與證據未經
調查無異，如遽行判決，仍難謂無調查未盡之違法。原判決以警方在現場扣獲之刀鞘
一個及上訴人在原審所繪畫之刀械草圖，認定本件上訴人持以殺人之兇器為長約三十
公分之「小武士刀」一把，並認為該刀械係屬修正前槍砲彈藥刀械管制條例第四條第
三款所規定管制之「武士刀」，而併論以同條例第十三條第一款、第二款之於未經許
可於夜間在公眾得出入之場所攜帶刀械罪。惟查上訴人於原審調查時否認該刀為「小
武士刀」，並稱該刀據綽號「阿源」者稱係在東光百貨買的觀賞刀等語（見上更(一)卷
第十八頁）。而證人顧汀立於警訊時亦陳稱該刀係約二十公分長之小刀等語（見偵查
卷第十一頁）。卷附上訴人所繪之刀械草圖（見上更(一)卷第二十頁），亦甚為簡略，
且未詳細註明該刀械之材質及刀刃、刀柄之長度與寬度，能否資為判斷該刀械種類之
確切依據？尚非無疑。究竟該刀械之刀刃及刀柄之長度各若干？與槍彈藥刀械管制
條例第四條第二項附圖之武士刀是否相符﹖上訴人所辯該刀係購自東光百貨公司之觀
賞刀一節是否屬實？此與認定上訴人應否負同前條例第十三條第一款、第二款之罪責
攸關，自有詳予查明之必要。原審並未詳加調查，徒以刀鞘之形狀及特徵，遽認該刀
械長約三十公分，屬於上開條例所規定管制之「武士刀」，尚嫌速斷，難謂無應調查
之證據未予調查之違法。(二)、卷查本件起訴書證據並所犯法條欄第三項記載：「……
並無積極證據認該把小武士刀係屬槍砲彈藥刀械管制條例所管制之刀械……而報告意
旨既認此部分與上開已起訴之殺人未遂罪嫌部分，有牽連犯之裁判上一罪關係，爰不
另為不起訴處分」等語。依此觀之，足見檢察官並未起訴上訴人涉犯該條例之罪嫌。
乃原判決理由竟謂檢察官對於上訴人違反槍砲彈藥刀械管制條例部分已一併起訴云云
，並據此就該部分加以審判，似與起訴書所載意旨不符，非無可議。茲檢察官既未起
訴上訴人涉犯違反槍砲彈藥刀械管制條例之罪嫌，原判決並未說明對於該未經起訴部
分何以得併予審判之理由，即論處上訴人違反修正前該條例第十三條第一款、第二款
之罪，難謂無理由不備之違誤。(三)、按有罪之判決書，對被告有利之證據不採納者，
應說明其理由，為刑事訴訟法第三百十條第二款所明定。故有罪判決書對於被告有利
之證據，如不予採納，必須說明其不予採納之理由，否則即難謂無判決不備理由之違
誤。上訴人於警訊及第一、二審偵審中始終否認其係持上開「小武士刀」行兇之人，
辯稱係綽號「阿源」者持刀砍殺陳忠義等語。而卷查證人紀明石於警訊時證稱：「（
持刀之人你是否認識？特徵？）不認識，一六五公分高，胖胖的，穿白色衣服」等語
（見偵查卷第十頁反面）。證人李吟聰於警訊時亦證稱：「何人持小武士刀殺傷陳忠
義？是一個胖胖壯壯的男子，已經逃離現場……」等語（見偵查卷第十二頁反面）。
另證人林義強於警訊時亦證稱：「（持刀之人特徵？）約一六五公分，男子，胖胖的
，約二十、三十歲左右」等語（見偵查卷第十四頁反面）。而被害人陳忠義於第一審
訊問時亦陳稱：「……有人說胖胖男子叫『阿源』，對我說你隔壁桌男子在叫何事？
」等語（見一審卷第三十六頁反面）。且據上訴人提出於本院之台北縣永和市衛生所
八十七年五月十三日體格檢查表所記載上訴人之體型（身高一百七十四公分，體重六
十九公斤）及其上所黏貼之上訴人照片觀之，似與上揭證人等所稱持刀之人為「一六
五公分高」、「胖胖的男子」等特徵未盡相符。究竟證人紀明石、李吟聰、林義強等
人所稱之「胖胖的」男子，係指上訴人？抑或係指該綽號「阿源」者？上訴人當時體
型如何？此與認定上訴人是否確係持刀殺害陳忠義之人攸關，亦有深入調查研求之必
要。原審並未傳訊證人紀明石、李吟聰、林義強等人到庭對上訴人加以指認，亦未於
判決內說明其對於前揭有利於上訴人之證據何以不予採納之理由，遽行判決，尚有調
查未盡及理由不備之違法，自難昭折服。上訴意旨指摘原判決不當，尚非全無理由，
應認原判決仍有撤銷發回之原因。
據上論結，應依刑事訴訟法第三百九十七條、第四百零一條，判決如主文。
中      華      民      國    八十九    年      六      月      八      日
                              最高法院刑事第八庭
                                  審判長法官  吳  雄  銘
                                        法官  池  啟  明
                                        法官  石  木  欽
                                        法官  郭  毓  洲
                                        法官  吳  三  龍
      右正本證明與原本無異
                                              書  記  官
中      華      民      國    八十九    年      六      月     十二     日


司法院資訊處製作；財團法人民間司法改革基金會備份。
